ACORDAO-COMPLETO-2537301

ACÓRDÃO 1335/2022 ATA 21/2022 - PLENÁRIO

VISTOS, relatados e discutidos estes autos em que se aprecia recurso interposto por Jacoby Fernandes & Reolon Advogados Associados, com fundamento no artigo 15 da Lei 12.527/2011, contra decisão proferida pelo Ministro Benjamin Zymler, nos autos do TC Processo 003.940/2022-5, a qual indeferiu pedido de concessão de vista e cópia do TC Processo 020.021/2020-8.
ACORDAM os Ministros do Tribunal de Contas da União, reunidos em sessão do Plenário, com fundamento no artigo 15 da Lei 12.527/2011, c/c o artigo 28 da Resolução-TCU 249/2012, ante as razões expostas pelo relator, em:
9.1. conhecer do recurso para, no mérito, negar-lhe provimento;
9.2. dar ciência deste acórdão ao recorrente.

Processo administrativo referente a recurso contra decisão que indeferiu pedido de cópia de processo.

não há.

3. Interessados/Responsáveis:
3.1. Interessado: Jacoby Fernandes & Reolon Advogados Associados (10.627.605/0001-60).

13.1. Ministros presentes: Ana Arraes (Presidente), Walton Alencar Rodrigues (Relator), Augusto Nardes, Aroldo Cedraz, Bruno Dantas, Jorge Oliveira e Antonio Anastasia.
13.2. Ministros-Substitutos presentes: Marcos Bemquerer Costa, André Luís de Carvalho e Weder de Oliveira.

WALTON ALENCAR RODRIGUES

Ministro Benjamin Zymler.

Trata-se de recurso interposto por Jacoby Fernandes & Reolon Advogados Associados, com fundamento no art. 28 da Resolução-TCU nº 249/2012, em virtude do indeferimento a pedido de vista e cópia do processo TC Processo 020.021/2020-8, constante da manifestação 346704 (peça 1) , de 09/03/2022. 
Transcrevo excerto da instrução da Secretaria de Ouvidoria e Segurança de Informação:
A manifestação nº 346704, com a solicitação do demandante, foi encaminhada à Selog, a qual fez a sua análise no âmbito do TC Processo 003.940/2022-5 e enviada para a apreciação do Gabinete do Ministro Relator Benjamin Zymler, que indeferiu o pedido de cópia em seu despacho (peça 2) .
Diante da negativa, o demandante. apresentou recurso, em 05/05/2022 (peça 3) , por meio do documento eletrônico 70.892.756-2, enviado ao Seproc/Tri na mesma data e encaminhado à Ouvidoria no dia 09/05/2022. Este documento deu origem a Manifestação nº 349329 do SisOuvidoria (requerimento anexado a manifestação e apresentado como peça 4) em que o manifestante alegou as razões do recurso e fez os seguintes requerimentos:
"Confiando no descortino superior de Vossa Excelência, as considerações expendidas autorizam a requerer:
o conhecimento do presente recurso e seu processamento, porquanto preenche todos os requisitos de admissibilidade, conforme disposto no §2º, do art. 28, da Resolução-TCU nº 249, de 02 de maio de 201218;
no mérito, que seja dado ao Recorrente o regular acesso e vista, no estágio em que se encontre, aos autos do TC - Processo 020.021/2020-8; ou
alternativamente, se entender que o Recorrente não é parte nem interessada no TC nº Processo 020.021/2020-8, que seja emitida a correspondente certidão negativa, com base no art. 180 do Regimento Interno do Tribunal de Contas da União.
Nesses termos, pede deferimento no devido prazo legal."
Cabe esclarecer, inicialmente, que nos termos no artigo 15 da Lei nº 12.527/2011 - Lei de Acesso à Informação (LAI) , na hipótese de indeferimento do acesso a informações ou às razões da negativa do acesso, poderá o interessado interpor recurso contra a decisão no prazo de 10 (dez) dias a contar da sua ciência. O seu parágrafo único dispõe que o recurso será dirigido à autoridade hierarquicamente superior à que exarou a decisão impugnada, que deverá se manifestar no prazo de 5 (cinco) dias.
No âmbito do TCU, a Resolução nº 249/201 é o normativo que dispõe sobre o acesso à informação e a aplicação da Lei 12.527/2011. O seu art. 28, § 2º, estabelece que "Caso a decisão denegatória tenha sido proferida pelo Presidente, Ministro ou Ministro-substituto do Tribunal, o recurso será encaminhado para sorteio de relator, que deverá submeter a matéria ao Plenário em até 20 (vinte) dias.".
Ante o exposto, verificamos que o presente recurso atende aos critérios de tempestividade e propomos o encaminhado dos autos ao Secretário-Geral da Presidência, para conhecimento, com posterior encaminhamento à Secretaria das Sessões para sorteio do relator do Recurso, conforme o disposto no § 2º do art. 28 da Resolução TCU nº 249/2012.
É o relatório.

Jorge Ulisses Jacoby Fernandes (6.546/OAB-DF), Luana Karen de Azevedo Santana (60.309/OAB-DF); Gustavo Valadares (18.669/OAB-DF)

Não atuou.

PEDIDO DE VISTA E CÓPIA DE PROCESSO SIGILOSO DE PRODUÇÃO DE CONHECIMENTO REFERENTE A INTELIGÊNCIA NA ÁREA DE AQUISIÇÕES LOGÍSTICAS. INDEFERIMENTO PELO RELATOR. RECURSO COM FUNDAMENTO NA LEI DE ACESSO À INFORMAÇÃO. CONHECIMENTO. NÃO PROVIMENTO. CIÊNCIA.

ADMINISTRATIVO (ADM)

Trata-se recurso interposto pelo escritório por Jacoby Fernandes & Reolon Advogados Associados, com fundamento no artigo 15 da Lei 12.527/2011, contra decisão proferida pelo E. Ministro Benjamin Zymler, nos autos do TC Processo 003.940/2022-5, a qual indeferiu pedido de vista e cópia do TC Processo 020.021/2020-8. 
O TC Processo 020.021/2020-8 versa sobre processo administrativo de produção de conhecimento, com o objetivo de aprofundar análise de aquisição de mobiliário no âmbito dos Comandos das Forças Armadas. O processo foi classificado como sigiloso, nos termos do artigo 23, inciso VIII, da Lei 12.527/2011 (LAI) .
 Mesmo não sendo parte ou interessado nos autos, nem integrar o rol de legitimados a compulsá-los, nos termos da Portaria de delegação-MIN-BZ 1/2021, o escritório Jacoby Fernandes & Reolon Advogados Associados requereu vista e cópia do TC Processo 020.021/2020-8.
A proposta da Secretaria de Controle Externo de Aquisições Logísticas (Selog) foi pela denegação do pleito (peça 2 do TC Processo 003.940/2022-5) 
Mediante despacho exarado à peça 6 do TC Processo 003.940/2022-5, o relator, E. Ministro Benjamin Zymler, indeferiu o pedido de vista e cópia do TC Processo 020.021/2020-8, endossando os fundamentos da instrução da Selog. Sua Excelência considerou, ainda, que a divulgação das informações contidas naqueles autos poderia comprometer as atividades de inteligência do Tribunal, bem como investigação ou fiscalização em andamento, relacionadas à prevenção ou repressão de infrações, razão pela qual o processo recebeu a chancela de sigilo com fundamento no artigo 23, inciso VIII, da Lei 12.527/2011.
Inconformado, o escritório Jacoby Fernandes & Reolon Advogados Associados reitera os fundamentos jurídicos a fim de obter deferimento ao pedido de vista e cópia TC Processo 020.021/2020-8.
II
Conheço do recurso, satisfeitos os requisitos de admissibilidade estabelecidos no artigo 15 da Lei 12.527/2011 e no artigo 28 da Resolução-TCU 249/2012.
Quanto ao mérito, nenhum reparo deve ser feito à decisão recorrida.
Não se questiona o direito fundamental de acesso à informação, assegurado a todo cidadão, independentemente de ser parte ou interessado em relação processual administrativa ou judicial, a teor do disposto nos artigos 5º, inciso XXXIII, e 37, § 3º, inciso II, da Constituição Federal. 
 Todavia, por força do referido preceito constitucional, tal direito não é absoluto e encontra limites nas informações classificadas como sigilosas e naquelas de natureza pessoal, relativas à intimidade, à vida privada, à honra e à imagem da pessoa natural.
Ao regular o exercício da garantia constitucional, a própria Lei 12.527/2011 considerou, em seus artigos 21 e 22, serem inoponíveis ao direito de acesso à informação as hipóteses legais de sigilo, segredo de justiça e segredo industrial, apostos a documentos e informações necessários à tutela judicial ou administrativa de direitos fundamentais, sobretudo os que versem sobre condutas que impliquem em violação de direitos humanos, praticada por agentes públicos ou a mando de autoridades públicas.
Todavia, não é essa a situação retratada nos autos. O requerente não demonstrou habilitação para ingresso nos autos, para defesa de direito subjetivo próprio ou de terceiro, seja como procurador de parte ou de interessado, em processo no âmbito do Tribunal de Contas da União, conforme exige o artigo 146 do Regimento Interno do TCU.
Ainda que o Estatuto da Ordem dos Advogados assegure ao requerente o direito de examinar os autos de processo findo ou em andamento em qualquer órgão da Administração, mesmo sem procuração, não permite acesso aos processos sujeitos a sigilo (artigo 7º, inciso XIII, da Lei 8.906/1994) 
O processo cuja vista e cópia é solicitada foi classificado como sigiloso, nos termos do artigo 23, inciso VIII, da 12.527/2011, que, excepcionalmente autoriza a restrição de acesso de informações e documentos, cuja divulgação poderá colocar em risco a segurança da sociedade ou do Estado. No caso vertente, o desvendamento dos autos do TC Processo 020.021/2020-8 poderá comprometer as atividades de inteligência da Corte de Contas, bem como investigação ou fiscalização em andamento, relacionadas com a prevenção ou repressão de infrações. 
Também não se cogita, aqui, de acesso a resultado de inspeções, auditorias, prestações e tomadas de contas, garantido pelo artigo 7º, inciso VII, alínea "b", da LAI. O processo de produção de conhecimento, como é o caso do TC Processo 020.021/2020-8, tem a natureza de levantamento. Segundo orientação expedida pela Portaria-Segecex 5, de 12 de abril de 2021, que aprovou revisão de roteiro daquela espécie de fiscalização, o levantamento tem escopo específico e não envolve parte ou terceiros.
Destina-se a conhecer a organização e o funcionamento dos órgãos e entidades da Administração Pública, incluindo fundos e demais instituições que lhe sejam jurisdicionadas, assim como dos sistemas, programas, projetos e atividades governamentais, no que se refere aos aspectos contábeis, financeiros, orçamentários, operacionais e patrimoniais. Busca, ainda, identificar objetos e instrumentos de fiscalização, bem como avaliar a viabilidade da realização de futuras ações de controle. Normalmente, alberga estratégias de fiscalização, cuja divulgação poderá frustrar as ações de controle.
Ante o exposto, não havendo vício que justifique a reforma da decisão impugnada, nego provimento ao recurso e voto por que o Tribunal acolha a minuta de acórdão que ora submeto à apreciação do colegiado.
TCU, Sala das Sessões, em 8 de junho de 2022.
WALTON ALENCAR RODRIGUES 
Relator